臺灣雲林地方法院刑事判決　　　　　　　 95年度易字第552號
公　訴　人　臺灣雲林地方法院檢察署檢察官
被　　　告　戊○○
　　　　　　丁○○
上2 人共同
選任辯護人　林俊欽律師
上列被告等因侵占案件，經檢察官提起公訴（95年度偵字第5068
號），本院判決如下：
    主  文
戊○○、丁○○均無罪。
    理  由
壹、公訴要旨：
  一起訴事實：
    被告戊○○係技壬機械有限公司（下稱技壬公司）負責人，
    被告丁○○為技壬公司總經理，技壬公司並與皆豪實業股份
    有限公司（下稱皆豪公司）就中鼎工程股份有限公司（下稱
    中鼎公司）辦理全廠合金鋼P11/P12 地上管線預製安裝工程
    項目（即「OL-3」）簽訂工程承攬契約，渠等均係從事業務
    之人。詎戊○○、丁○○均明知依上述工程承攬契約之約定
    ，本件工程之機具均屬皆豪公司所有，竟仍共同意圖為自己
    不法之所有，於民國95年7 月27日至28日，在雲林縣麥寮鄉
    六輕工業區OL-3工地現場，趁占有使用本件工程機具之業務
    上機會，將皆豪公司所有之切管機1 部、天車2 部，以變易
    持有為所有之意思，共同予以侵占入己。又渠等於95年8 月
    8 日，另起共同意圖為自己不法所有之犯意，在同上地點，
    仍趁占有使用本件工程機具之業務上機會，將皆豪公司所有
    之電焊機6 部、圓管車牙機1 部，以變易持有為所有之意思
    ，共同予以侵占入己。上述機具侵占得手後，均係以貨車載
    運離去。嗣經皆豪公司派駐現場員工張定新發覺有異，回報
    公司後，始悉上情。
  二起訴法條：
    刑法第336 條第2 項業務侵占罪。
  三起訴證據：
    (一)工程契約承攬書1 份（他卷第4 頁至第23頁）。
    (二)聯正律師事務所律師95年7 月18日函及所附之掛號函件執
      據、中華郵政掛號郵件收件回執各2 張（他卷第24頁至第
      26頁）。
    (三)聯正律師事務所律師95年8 月3 日函及所附之掛號函件執
      據、中華郵政掛號郵件收件回執各3 張（他卷第27頁至第
      29頁）。
    (四)照片37張（他卷第42頁至第60頁）。
    (五)經濟部中部辦公室96年6 月1 日經中三字第09630876940
      號書函暨所附資料（本院卷第67頁至第78頁）。
    (六)宏宥機電有限公司之回文及所附發票2 張（本院卷第79頁
      、最末頁信封袋內）。
    (七)祥禾五金股份有限公司回函（本院卷第80頁至第81頁）。
    (八)湯晟企業股份有限公司回函及所附發票4 張（本院卷第82
      頁、最末頁信封內）。
    (九)國峰五金行回函（本院卷第83頁）。
    (十)中鼎工程股份有限公司函文2 份（本院卷第90頁至第93頁
      ）。
    (十一)國峰五金行於94年9 月24日開立之統一發票及與該發票相
      關資料（本院卷第98頁）。
    (十二)中鼎工程股份有限公司回函（本院卷第105 頁至第106 頁
      ）。
    (十三)皆豪實業股份有限公司回函（本院卷第107 頁）。
    (十四)臺灣臺南地方法院臺南簡易庭95年度南簡字第1667號民事
      判決（本院卷第136 頁至第150 頁）。
    (十五)勞工保險局書函及所附之丁○○勞保資料（本院卷第153
      頁至第155 頁）。
    (十六)財政部臺灣省南區國稅局臺南市分局函及所附之丁○○93
      年度綜合所得稅結算申報書（本院卷第156 頁至第158 頁
      ）。
    (十七)證人甲○○提出之空白工程計價結算單（本院卷第185 頁
      ）。
    (十八)本院勘驗筆錄及現場照片（本院卷第217 頁至第240 頁）
      。
    (十九)告訴人丙○○及被告戊○○、丁○○提出之發票正本（本
      院卷最末頁信封袋內）。
    (二十)告訴人丙○○於95年12月4 日偵查中之指訴（偵卷第12頁
      至第13頁）。
    證人張定新於95年12月4 日偵查中之證述（偵卷第13頁至
      第14頁）。
貳、本院之判斷：
  一按犯罪事實應依證據認定之，無證據不得認定犯罪事實。又
    不能證明被告犯罪者，應諭知無罪之判決，刑事訴訟法第15
    4 條第2 項、第301 條第1 項分別定有明文。次按認定不利
    於被告之事實，須依積極證據，苟積極證據不足為不利於被
    告事實之認定時，即應為有利於被告之認定。再事實之認定
    應憑證據，如未能發現相當證據，或證據不足以證明，自不
    能以推測或擬制之方法，以為裁判基礎；另認定犯罪事實所
    憑之證據，雖不以直接證據為限，間接證據亦包括在內，然
    無論直接或間接證據，其為訴訟上之證明，須於通常一般之
    人均不致於有所懷疑，而得確信其為真實之程度者，始得據
    之為有罪之認定，倘其證明尚未達到此一程度，而有合理性
    懷疑之存在時，即無從為有罪之認定（最高法院30年上字第
    816 號、30年上字第1831號、40年臺上字第86號及76年臺上
    字第4986號判例參照）。又刑事訴訟法第161 條已於91年2
    月8 日修正公布，其第1 項規定：檢察官就被告犯罪事實，
    應負舉證責任，並指出證明之方法。因此，檢察官對於起訴
    之犯罪事實，應負提出證據及說服之實質舉證責任。倘其所
    提出之證據，不足為被告有罪之積極證明，或其指出證明之
    方法，無從說服法院以形成被告有罪之心證，基於無罪推定
    之原則，自應為被告無罪判決之諭知（最高法院92年臺上字
    第128 號判例參照）。
  二訊據被告戊○○及丁○○固均供承戊○○是技壬機械有限公
    司負責人，技壬公司與皆豪公司就中鼎工程股份有限公司辦
    理全廠合金鋼P11/P12 地上管線預製安裝工程項目簽訂工程
    承攬契約，95年7 月27日至28日，其2 人有在雲林縣麥寮鄉
    六輕工業區OL-3工地現場，將切管機1 部、天車2 部搬走，
    95年8 月8 日其2 人也有在同上工地現場，將電焊機6 部、
    圓管車牙機1 部搬走之事實，然均堅決否認有何侵占之犯行
    ，辯稱：所有機具都是技壬公司買的，技壬公司當然有權搬
    走等語。其2 人之選任辯護人則為被告2 人辯護稱：起訴書
    起訴被告2 人侵占之物品，確實是技壬公司所購買，被告已
    有提出證明，反觀告訴人丙○○先於偵查中指訴該等物品是
    皆豪公司提供金錢購買，但於法院審理中又稱是根據契約約
    定而來，先後指訴不一，也無法提供購買證明，故丙○○所
    述並不足以證明。再回歸契約書訂立過程，該契約是丁○○
    所訂立，戊○○並未參與，其對於契約條款約定內容為何，
    並無從認知，因此難認其有主觀上有侵占意圖。另就被告丁○○而言，95年8 月8 日前，丁○○仍為皆豪公司機械部總
    經理，自然有權代表皆豪公司。況就契約內容而言，連告訴
    人都說該條款相當不合理，如此是否還要承認該條款有效？
    因此，起訴書所載之物品若是技壬公司所買，即應歸技壬公
    司所有，若是皆豪公司所買，就是歸屬皆豪所有，但迄今為
    止，皆豪公司仍提不出購買證明，縱然該等物品是皆豪公司
    所有，契約書內也有規定，在工程尚未驗收移交前，被告2
    人仍有保管權責，也不構成侵占。為此，請求判決被告2 人
    均無罪等語。
  三經查：
    (一)被告戊○○是技壬機械有限公司負責人，技壬公司與告訴
      人皆豪公司就中鼎公司辦理全廠合金鋼P11/P12 地上管線
      預製安裝工程項目確有簽訂工程承攬契約，雙方約定技壬
      公司應於93年10月1 日正式開工，全部工程應於95年7 月
      31日完工，而於95年7 月27日至28日，被告丁○○與戊○○有在上開工程施工之雲林縣麥寮鄉六輕工業區OL-3工地
      現場，將施作上開工程用之切管機1 部及天車2 部搬走，
      於95年8 月8 日，丁○○與戊○○再次在同上工地現場，
      將同為施用該工程用之電焊機6 部及圓管車牙機1 部搬走
      等情，業據告訴人丙○○於95年12月4 日偵查中指訴綦詳
      （偵卷第12頁至第13頁），並經證人張定新於95年12月4
      日偵查中證述明確（偵卷第13頁至第14頁），且有上開工
      程契約承攬書1 份（他卷第4 頁至第23頁）、聯正律師事
      務所律師95年7 月18日函及所附之掛號函件執據、中華郵
      政掛號郵件收件回執各2 張（他卷第24頁至第26頁）、聯
      正律師事務所律師95年8 月3 日函及所附之掛號函件執據
      、中華郵政掛號郵件收件回執各3 張（他卷第27頁至第29
      頁）及照片37張（他卷第42頁至第60頁）附卷可稽，此部
      分事實應堪認定。茲有疑義者，被告2 人搬走之切管機1
      部、天車2 部、電焊機6 部及圓管車牙機1 部，所有權人
      究竟為何人？被告2 人2 次搬走機器之行為，是否涉有業
      務侵占罪？
    (二)起訴書所載被告丁○○與戊○○侵占之之切管機1 部、天
      車2 部、電焊機6 部及圓管車牙機1 部，經本院於96年10
      月11日會同被告2 人及告訴人丙○○當場勘驗後，雙方均
      明確指認當場勘驗之機具，即為被告2 人當時搬走而侵占
      之機具無誤，而該6 部電焊機其中2 臺為「亞中科技」，
      4 臺為「贊銘牌」，圓管車牙機上有「REX 」字樣，天車
      2 部其中1 部上面有「宏宥機電」字樣，切管機1 部上面
      有「MADA」字樣等情，均經本院當場勘驗明確，製有勘驗
      筆錄1 份，並拍攝照片42張在卷可參。被告2 人主張該等
      切管機1 部、天車2 部、電焊機6 部及圓管車牙機1 部，
      確係被告戊○○所屬之技壬公司所購買1 節，也有提出編
      號FU00000000、GU00000000、GU00000000（此3 者係關於
      切管機1 部）、FU00000000、GU00000000（此2 者係關於
      天車2 部）之統一發票正本、編號HV00000000統一發票影
      本、祥禾五金股份有限公司94年9 月29日出貨單（此2 者
      係關於電焊機6 部）、編號HU00000000統一發票影本及國
      峰五金行估價單（此2 者係關於圓管車牙機1 部）各1 紙
      為證。而編號FU00000000、GU00000000、GU00000000統一
      發票，均由湯晟企業有限公司開立，開立日期分別為94年
      6 月30日、94年8 月5 日、94年8 月5 日，品名為型鋼帶
      鋸機，數量1 臺，買受人均為技壬公司；編號FU00000000
      、GU00000000統一發票，均由宏宥機電有限公司開立，開
      立日期分別為94年6 月20日、94年7 月21日，品名分別為
      10噸電動吊車1 臺、10E 內型天車製造1 臺，買受人均為
      技壬公司；編號HV00000000統一發票，係由祥禾五金股份
      有限公司於94年10月26日開立，品名為機械五金，買受人
      為技壬公司，而祥禾五金股份有限公司94年9 月29日出貨
      單上也有「電焊機＋電壓表300A內防電擊讚銘牌，數量5
      臺」、「電焊機＋電壓表500A內防電擊讚銘牌，數量3 臺
      」、「電焊機＋電壓表500A內防電擊亞中牌，數量2 臺」
      之記載，客戶簽收欄內更有「OL3 用」之註記；編號HU00
      000000統一發票則由國峰五金行於94年9 月24日開立，品
      名為五金電動工具1 式，買受人為技壬公司，而國峰五金
      行於同日開出之估價單，其上亦有「REX'3 牙機2 臺」之
      記載。上開統一發票、出貨單或估價單上所載購買之物品
      名稱，與本院上開勘驗機具之特徵相符。
    (三)至告訴人丙○○先稱機具是由皆豪公司出錢採購（本院卷
      第111 頁背面），然經本院進一步追問，並要求提出購買
      憑證後，又稱「支付這些機具相關憑證資料的話，我應該
      說可能是用一些金錢的方式，又可能是那些憑證的話，是
      署名是技壬公司買的也有可能」（本院卷第118 頁背面）
      ，且遲不提出購買憑證，迄至接近審理尾聲時，方提出數
      紙單據，然其中僅2 張統一發票正本與購買電焊機有關，
      其餘單據則與本件無關，經本院再詢問告訴人，其亦稱「
      這邊沒有切管機、天車、圓管車牙機的發票」（本院卷第
      249 頁），則告訴人用意究竟為何，也耐人尋味。而觀諸
      告訴人提出有關購買電焊機之統一發票，其中1 張編號為
      BU00000000，由志德企業社於93年10月30日開立，買受人
      為皆豪公司，品名為300A電焊機，數量1 臺，另1 張編號
      為GU00000000，也由志德企業社於94年7 月29日開立，買
      受人也是皆豪公司，品名為300A電焊機，數量5 臺（本院
      卷最末頁信封袋內），明顯與本院上開所勘驗機具之特徵
      較為不符，是告訴人所提出之上開2 張購買電焊機之統一
      發票，應非購買本件系爭電焊機之發票，亦可認定。
    (四)證人乙○○於本院96年8 月28日審理時證述：皆豪公司與
      技壬公司有資金往來是94年開始（本院卷第165 頁背面）
      ，OL-3工程的工程機具都是丁○○購買的（本院卷第166
      頁背面），（問：你剛剛提到這個工程機具，工程機具是
      由丁○○他們購買的，但是契約中卻又定明這個工程機具
      是屬於皆豪實業股份有限公司所有？）為了要趕工期，我
      們公司成本負擔會過重，所以要求追加補助款，他們就變
      相用這種方式補貼給你，他們有他們的預算，由他們補助
      ，讓我們公司買這些材料設備幫我們趕工，因為設備要增
      加才可以趕工（本院卷第167 頁背面）等語，亦可證上開
      機具確係被告方面所購買。是檢察官起訴遭被告2 人侵占
      之切管機1 部、天車2 部、電焊機6 部及圓管車牙機1 部
      ，確係被告戊○○出資購買之情，應可認定。
    (五)起訴意旨認定告訴人皆豪公司就被告2 人搬走之切管機1
      部、天車2 部、電焊機6 部及圓管車牙機1 部有所有權之
      依據，係來自皆豪公司與技壬公司所簽訂工程契約承攬書
      第7 條第5 項第5 款「用於本工程之器材不論由甲方（指
      皆豪公司）或乙方（指技壬公司）提供均屬甲方所有，無
      論工程是否已完工或未完工，乙方不得將其轉讓或貸予或
      作為擔保用或抵押與第三者。乙方與第三者之任何糾紛不
      得影響甲方對該等器材之所有權」之規定，此外並無其他
      財產交易之證據，業據證人即告訴人丙○○於本院審理時
      證述「（問：.... ， 這幾部機具的錢是否你們出的？）
      是否我們付的我不清楚，但是我們是按照合約精神，就是
      第5 條條款，我們確實以該部分認定的」等語屬實（本院
      卷第118 頁）。然解釋意思表示，應探求當事人之真意，
      不得拘泥於所用之辭句；行使權利，履行義務，應依誠實
      及信用方法；民法第98條、第148 條第2 項分別定有明文
      。因此，契約之解釋，除須視當事人之真意外，並應有其
      合理之界限，此界限包括自然之界限（如：人力所不及之
      天空，不應在地上權之範圍內）及社會大眾可接受之客觀
      界限。上開條文固規定，入場之器械材料均屬告訴人公司
      所有，但以一般人之認知，運載貨物入場之車輛、卡車、
      吊車等大型機具，應無法認定為告訴人公司所有。所以，
      必須是與工程有直接關係，直接供工程使用為器材，或直
      接供工程使用而附隨不可分之器械等等，方屬之。若只是
      間接用以加工之材料，或暫時用以促進或輔助工程順利進
      行之工具，則依一般社會大眾之認知，應不屬告訴人公司
      所有。況告訴人丙○○於本院審理時亦多次強調該契約條
      款確實相當不合理，也不公平，應此就上開工程契約承攬
      書第7 條第5 項第5 款所謂「用於本工程之器材」之規定
      ，自應限縮適用。
    (六)證人乙○○於本院96年8 月28日審理時證述：OL3 的設備
      不是完全都是OL3 時才買，這些設備都是慢慢補、慢慢增
      ，如果工具都夠，就不用再買，不夠的再買，不然無法進
      行工作，很多設備是原來皆豪公司在丁○○擔任專案經理
      時，就已經買了等語（本院卷第167 頁背面），可見切管
      機1 部、天車2 部、電焊機6 部及圓管車牙機1 部並非專
      供本件OL-3工程使用之器械，且僅係暫時用以促進OL-3工
      程順利進行之工具。再觀諸卷附系爭機具之照片，該等機
      具均體積龐大，以一般人力均難以輕易搬動，甚或無法以
      人力搬動，且係用以切割或搬運OL-3工程所使用之材料，
      顯然與該工程並無附隨不可分之關係。既然系爭機具均係
      被告方面所購買，被告與乙○○或丙○○間，就購買機具
      之款項亦無以之前金錢借貸相互抵銷之約定，僅在雙方所
      簽訂工程契約承攬書之定型化契約條款內，概括約定「用
      於本工程之器材不論由甲方或乙方提供均屬甲方所有」，
      應認已違背公平、誠信原則。是切管機1 部、天車2 部、
      電焊機6 部及圓管車牙機1 部應排除在該契約條款所稱之
      「本工程之器材」之外，較合常情，亦即應認該等機具之
      所有權均歸屬被告方面所有，較能為一般社會大眾所接受
      ，也較合乎誠信原則。
    (七)按刑法上之侵占罪，係以意圖為自己或第三人不法之所有
      ，而擅自處分自己持有之他人所有物為構成要件，倘自己
      所持有者並非他人之物，而係自己所有之物，縱未依約將
      該物交付他人，亦無侵占可言，本無構成侵占罪之餘地，
      此觀刑法第335 條第1 項之規定至明。從而，既然被告2
      人就所搬走之切管機1 部、天車2 部、電焊機6 部及圓管
      車牙機1 部，均享有所有權，其2 人搬走屬於自己所有之
      物之系爭機具行為，自與刑法侵占罪之構成要件不符。
    (八)至於經濟部中部辦公室96年6 月1 日經中三字第09630876
      940 號書函暨所附資料（本院卷第67頁至第78頁）、中鼎
      工程股份有限公司函文2 份（本院卷第90頁至第93頁）、
      中鼎工程股份有限公司回函（本院卷第105 頁至第106 頁
      ）、皆豪實業股份有限公司回函（本院卷第107 頁）、臺
      灣臺南地方法院臺南簡易庭95年度南簡字第1667號民事判
      決（本院卷第136 頁至第150 頁）、勞工保險局書函及所
      附之丁○○勞保資料（本院卷第153 頁至第155 頁）、財
      政部臺灣省南區國稅局臺南市分局函及所附之丁○○93年
      度綜合所得稅結算申報書（本院卷第156 頁至第158 頁）
      ，均在證明被告丁○○於95年7 、8 月間任職之公司究竟
      為何，是否為皆豪公司從事業務之人。惟依上開理由，既
      然被告2 人所為並不構成侵占，則被告丁○○以前任職之
      公司究竟為何，是否為皆豪公司從事業務之人，對本件而
      言並不重要，自無須贅論。另證人甲○○於審理中證述其
      係95年5 月才開始接洽OL-3工程案件，對於之前訂約細節
      等並不清楚，是證人甲○○之證述內容，自亦無從作為認
      定被告2 人有罪之依據。
  四綜上所述，本件依公訴人提出之證據，尚不足以認定被告戊○○、丁○○涉有業務侵占之行為。是被告2 人與辯護人所
    為無罪之答辯，應可採信。揆諸首揭法條及判例意旨，自應
    為被告戊○○、丁○○均無罪之諭知。
據上論斷，應依刑事訴訟法第301條第1 項，判決如主文。
本案經檢察官廖弼妍到庭執行職務。
中　　華　　民　　國　　96　　年　　11　　月　　13　　日
                  刑事第二庭  審判長法  官  劉國賓
                                    法  官  王素珍
                                    法  官  廖淑華
以上正本證明與原本無異。
如不服本判決，應於判決收受後10日內，向本院提出上訴狀（須
附繕本）。
                                    書記官  張菀純
中　　華　　民　　國　　96　　年　　11　　月　　13　　日
